【裁判字號】    90,判,1327
【裁判日期】    900727
【裁判案由】    綜合所得稅
【裁判全文】
最  高  行  政  法  院  判  決                    九十年度判字第一三二七號
    原      告  甲○○
                              .
    被      告  財政部臺灣省北區國稅局
    代  表  人  林吉昌
右當事人間因綜合所得稅事件，原告不服行政院中華民國八十九年三月九日台八九訴
字第○六九四二號再訴願決定，提起行政訴訟。本院判決如左：
    主  文
原告之訴駁回。
訴訟費用由原告負擔。
    事  實
緣原告民國八十二年度綜合所得稅結算申報，被告依財政部賦稅署通報資料，以原告
八十二年度漏報其扶養親屬江廖心愛其他所得計新臺幣（下同）二、二○八、○○○
元及利息所得三、九一九元，除發單補徵其八十二年度綜合所得稅五三一、三二七元
外，並依行為時所得稅法第一百十條第一項規定，按所漏稅額處以○．五倍之罰鍰二
六五、六○○元。原告不服，就其他所得及罰鍰部分申請復查，未准變更，提起訴願
、再訴願，遞遭決定駁回，遂提起行政訴訟。茲摘兩造訴辯意旨於次：
原告起訴意旨及補充理由略謂：
一、未辦財團法人登記之祭祀公業處分公業之土地，將所得價款分配予各派下員個人
    所有時，准免納綜合所得稅，有財政部八十年一月十八日台財稅字第七九○六八
    七三八八號函之釋示可稽。而上開釋示，係參照鈞院七十九年五月九日庭長、評
    事聯席會議決議：「未辦財團法人登記之祭祀公業財產係全體派下員公同共有之
    財產，為財產權之一種，該公業處分公業之土地，即為公同共有人對公同共有土
    地之處分，依所得稅法第四條第十六款規定，該所得應免納所得稅。」之見解而
    作成，故上開函釋及鈞院之見解可作為一般公同共有人處分財產分配價款時，免
    納所得稅之依據。
二、原告之母江廖心愛係臺北縣淡水鎮○○路十五號「私建」鄞山寺信徒，有寺廟登
    記證及信徒名冊可考，鄞山寺之財產為信徒公同共有，亦有鄞山寺規約可證，鄞
    山寺前於八十二年間處分其名下之土地，而分配價款予信徒，既然該款係鄞山寺
    出售土地之分配款，而鄞山寺財產為全體信徒公同共有，依前揭財政部函釋及鈞
    院決議之見解，即屬公同共有人處分共有土地之所得，依所得稅法第四條第十六
    款規定本已免納綜合所得稅，是該筆分配款自不屬原告之母江廖心愛之其他所得
    ，當不生申報所得稅問題，尤無所謂漏報可言。
三、被告係以依土地登記簿記載，系爭土地係登記於鄞山寺名下，是應屬鄞山寺所有
    ，非信徒公同共有，且寺廟不屬於祭祀公業為由，而否認本件有前揭財政部函釋
    之適用。唯：
  (一)臺灣祭祀公業之土地，在登記簿上，其所有權人均登記為某某祭祀公業，仍應按
    其實際上之法律關係定之，不能拘泥於土地登記簿之記載。
  (二)鄞山寺雖非祭祀公業，但鄞山寺為「私建」寺廟，按由私人建立並管理之寺廟，
    不適用寺廟監督條例之規定，監督寺廟第三條第三款定有明文，又同條款所稱之
    私人，非指一私人而言，集多數私人非以出捐為目的，而以其個人私有財產建立
    寺廟而並管理者，均應適用該規定，司法院著有院字第七一五號解釋可稽。因此
    私人建立並管理之私建寺廟，可自由處分其私有財產，亦有司法院院字第八一七
    號解釋及內政部六十四年台內民字第六二五三一九號函可考。查鄞山寺之信徒，
    依照歷年來傳承慣例，如有信徒遺欠時，雖可辦理繼接，但人數不能增加，必須
    永遠維持二十一人，由該遺欠信徒之家屬自行推舉一人繼接為信徒。揆諸前述監
    督寺廟條例及司法院院字第七一五號、八一七號解釋、鄞山寺規約，鄞山寺既為
    私建且由私人管理之寺廟，則鄞山寺之財產即為信徒二十一人公同共有，得由信
    徒之決議為任意處分。從而，鄞山寺信徒出售鄞山寺之土地，以所得價款分配信
    徒，即與一般私人出售土地無異，除依法繳納土地增值稅外，不僅不生課徵財產
    交易所得稅問題，亦無從認鄞山寺信徒所受分配之價款為其所得而必須課徵綜合
    所得稅之理。
四、鄞山寺不僅從未向外募款，更不曾收受香客之香油錢，故原告之先人數百年前出
    捐所購置之土地雖登記為鄞山寺名義，仍無礙其為私建，該土地為私有之事實，
    此種情形與祭祀公業之財產為派下員之公同共有之性質無殊。詳言之，鄞山寺之
    財產為信徒公同共有，因此信徒決議處分鄞山寺名義之土地，即與處分自己之土
    地之情形相同，依所得稅法第四條第一項第十六款規定，自無繳納所得稅之必要
    ，此為財政部八十年一月十八日台財稅第七九○六八七三八八號函釋之主要理由
    。被告不查，徒以系爭土地登記為鄞山寺名義，非原告之母所有等表面理由，認
    定原告之母等信徒決議處分系爭土地並受分配價款為獲有其他所得，應予補徵所
    得稅並科罰即有誤會。為此，請判決撤銷原處分及一再訴願決定等語。
被告答辯意旨略謂：
原告主張系爭所得取自鄞山寺出售土地分配款，依財政部八十年一月十八日台財稅第
七九○六八七三八八號函釋規定，屬公同共有性質，應免納綜合所得稅云云。查本件
鄞山寺係屬私建寺廟，此有卷附臺北縣政府寺廟登記證影本可稽，並非前揭財政部函
釋規定之祭祀公業，且原告為鄞山寺信徒，亦非祭祀公業之派下員，其自無能比照援
引，即無得予以免稅。另主張適用所得稅法第四條第十六款規定，免納所得稅乙節；
查所得稅法第四條第十六款所規定之免稅範圍為個人及營利事業出售土地之所得方得
以免納所得稅，而查本件系爭土地為鄞山寺所有，核非原告所有，兩者本不相同，自
無該項法條之適用，原告顯係誤解。綜上所述，原告之訴為無理由，請判決駁回等語
。
    理  由
按凡不屬於所得稅法第十四條第一項第一類至第八類之所得為其他所得，以其收入總
額減除成本及必要費用後之餘額為所得額，併計個人綜合所得總額課徵綜合所得稅，
為行為時所得稅法第十三條及第十四條第一項第九類所規定。又「納稅義務人已依本
法規定辦理結算申報，但對依本法規定應申報課稅之所得額有漏報或短報情事者，處
以所漏稅額兩倍以下之罰鍰。」復為同法第一百十條第一項所明定。本件原告辦理八
十二年度綜合所得稅結算申報，被告依財政部賦稅署通報資料，以原告八十二年度漏
報其扶養親屬江廖心愛其他所得二、二○八、○○○元（取自鄞山寺出售土地分配所
得款項）及利息所得（該部分非本案爭訟對象，不予贅述），除發單補徵當年度綜合
所得稅外，並依行為時所得稅法第一百十條第一項規定，處所漏稅額○‧五倍罰鍰。
原告不服，（就其他所得及罰鍰部分）申請復查結果，未獲變更，遂循序提起行政訴
訟。主張：原告之母江廖心愛係私建寺廟鄞山寺之信徒，該寺八十二年間處分所有土
地，售地款依財政部八十年一月十八日台財稅字第七九○六八七三八八號函釋，係屬
公同共有人對公同共有土地之處分，該寺將所得價款分配，依行為時所得稅法第四條
第十六款規定應免納綜合所得稅。被告不查鄞山寺規約明定該寺財產為信徒公同共有
之約定，僅依土地登記簿之記載，拒不適用財政部上開函釋，於法有違。況鄞山寺為
私建之寺廟，不適用寺廟監督條例之規定，依司法院院字第八一七號解釋及內政部六
十四年台內民字第六二五三一九號函釋意旨，其財產屬信徒公同共有，得由信徒決議
處分之，與祭祀公業相同，不因土地登記簿記載其所有人為寺廟，而異其性質云云。
經查，鄞山寺於八十二年間出售其名下土地，並將出售土地所得款項分配與原告之母
江廖心愛二、二○八、○○○元，為不爭之事實。次查，監督寺廟條例第三條第三款
所稱由私人建立並管理之寺廟，雖不限於私人之為一人，要必自始以自已所有之意思
建立寺廟並管理之，而非以捐助為目的者，始足當之。此觀司法院院字第七一五號解
釋「監督寺廟條例第三條第三款所稱之私人，非指一私人而言，集多數私人，非以出
捐為目的，而以個人私有財產建立寺廟並管理者，均應適用該條之規定。現行法例對
於僧道私人建立私有寺廟，並不禁止。如僧道不以出捐為目的而以其一私人或集合多
數人之個人私有財產建立寺廟並管理者，自應與一般私人同視。至同條例第八條所稱
之寺廟不動產及法物，係指歸屬於寺廟所有者而言，屬於僧道個人私有，不適用該條
之規定」即明，最高法院二十八年上字第一四八○號判例亦採相同見解。本件鄞山寺
規約第十四條規定，該寺所有財產均係信徒出捐，且登記於鄞山寺名下，依上說明，
即非監督寺廟管理條例第三條第三款所稱由私人建立並管理者，自應適用該條例第六
條第一項規定，其財產為鄞山寺所有，非信徒公同共有。鄞山寺之信徒，於出資建立
該寺廟時，如無出捐之意，而係約定為信徒公同共有，自應將所有財產登記為信徒公
同共有，何須逕行登記為該寺所有。原告提出附卷之「臺北縣淡水鎮私建鄞山寺規約
」，其第十四條雖約定該寺財產為全體信徒公同共有，惟該規約係八十二年處分本件
不動產後之八十六年十二月三十日始訂立，自不影響系爭不動產屬鄞山寺所有之效力
。鄞山寺之財產依監督寺廟管理條例第六條第一項歸該寺所有，與祭祀公業財產係全
體派下公同共有不同，本院七十九年五月九日庭長評事聯席會議決議、財政部八十年
一月十八日台財稅字第七九○六八七三八八號函釋及最高法院三十九年台上字第三六
四號、三十七年上字第六○六四號、四十年台上字第九九八號判例，關於祭祀公業之
決議、函釋、判例，於本件均無援用餘地。司法院院字第八一七號解釋及內政部六十
四年三月十九日民甲字第六二五三一九號函釋，係指監督寺廟管理條例第三條第三款
私人建立並管理之寺廟，可自由處分其財產，本件鄞山寺非屬該類寺廟，自無上開解
釋之適用。至行為時所得稅法第四條第十六款係規定個人及營利事業出售土地之所得
，得免納所得稅，系爭出售之土地係鄞山寺所有，並非原告所有，亦無上開規定之適
用，被告認原告之母江廖心愛取自鄞山寺出售土地分配款項，係其他所得，應併課綜
合所得稅，並非無據。原核定予以併課其當年度綜合所得稅，並處以罰鍰，揆諸首揭
規定，並無不合，被告復查決定未准變更，一再訴願決定，遞予維持，俱無違誤。原
告復執前詞，提起本件訴訟，為無理由，應予駁回。
據上論結，本件原告之訴為無理由，爰依行政訴訟法施行法第二條、行政訴訟法第九
十八條第三項前段，判決如主文。
中    華    民    國      九十      年      七        月    二十七      日
                    最 高 行 政 法 院  第 一 庭
                                審 判 長 法  官      黃  綠  星
                                         法  官      黃  合  文
                                         法  官      蔡  進  田
                                         法  官      黃  璽  君
                                         法  官      廖  宏  明
右  正  本  證  明  與  原  本  無  異
                                         法院書記官  邱  彰  德
中    華    民    國      九十      年      七        月    三十一      日


司法院資訊處製作；財團法人民間司法改革基金會備份。
